【裁判字號】    95,上訴,947
【裁判日期】    950517
【裁判案由】    公共危險
【裁判全文】
臺灣高等法院刑事判決                 95年度上訴字第947號
上  訴  人
即  被  告  乙○○
選任辯護人  蔡樹基律師
上列上訴人因公共危險案件，不服臺灣板橋地方法院93年度訴字
第1738號，中華民國95年1 月20日第一審判決（起訴案號：臺灣
板橋地方法院檢察署92年度偵緝字第1956號），提起上訴，本院
判決如下：
    主  文
上訴駁回。
    事  實
一、乙○○與丁○○係同居男女朋友（丁○○所涉犯縱火罪嫌，
    另經臺灣板橋地方法院檢察署檢察官以93 年度偵緝字第295
    號為不起訴處分確定），二人於民國90年11月間搬入陳國楨
    借予乙○○暫住之臺北縣板橋市○○路○段174巷165弄12之1
    號2 樓陳國楨住處（以下簡稱Ａ屋）。Ａ屋所在之建築物，
    為五層樓集合住宅。乙○○於90年11月19日下午9 時許，在
    Ａ屋與陳國楨飲酒，當時丁○○亦在屋內。乙○○飲酒至同
    日下午9時30分許，向丁○○借新臺幣（下同）100元買酒，
    為丁○○拒絕，其遂與丁○○發生爭執，爭執中，丁○○對
    乙○○說：「你出去一整天都不知道要做什麼，我要去領錢
    ，但錢都是陳國楨在用。」等語，陳國楨在旁聽聞後，回答
    ：「不要緊」，便自行出外買酒及檳榔，再返回Ａ屋繼續與
    乙○○喝酒。雙方續飲至同日下午11時30分許，陳國楨向乙○○表示不願讓丁○○繼續住在Ａ屋，要求乙○○向丁○○
    討回Ａ屋鑰匙。乙○○隨即向丁○○索討鑰匙，二人在交談
    後再度發生爭執，陳國楨不願介入，又自行外出。乙○○與
    丁○○繼續爭執至翌（20）日凌晨0 時30分許，乙○○決定
    將丁○○趕走，遂打包丁○○之行李，並下樓放在丁○○機
    車上，再上樓向丁○○討回Ａ屋大門鑰匙，適陳國楨返家，
    欲再離開Ａ屋所在之該棟建築物，乙○○便將該鑰匙返還陳
    國楨並跟隨陳國楨至樓下，陳國楨旋即離開該棟大樓，隔約
    5 分鐘許，乙○○又返回Ａ屋，再與丁○○發生口角，嗣丁○○穿上高跟鞋後憤而重摔鐵門下樓離去。丁○○離開後約
    15分鐘，乙○○心生不滿，明知Ａ屋所在之五層樓建築物為
    一集合式住宅，若放火燒燬其中一戶，當有延燒其上下建物
    之危險存在，竟仍基於放火之故意，於凌晨3 時許，在Ａ屋
    客廳右側介於神龕飯桌及沙發間處所，以不詳之明火引燃方
    法，引發嚴重火勢；火勢以客廳右側處所為中心，漸向四週
    擴大，燒燬主臥室房間內之天花板、彈簧床、躺椅、雜物間
    內所堆放之雜物、神龕、廚房內流理臺、雜物間與客廳間之
    木製隔間牆等物，再經Ａ屋後陽臺向上方樓層竄昇，延燒至
    該棟建築物三樓丙○○住宅及四樓甲○○住宅之後陽臺及部
    分起居室。乙○○於縱火後，感到不妥，試圖撲滅火勢，但
    見滿屋濃煙密佈無法入屋後，便自房間窗戶爬到前陽臺出去
    ，在一樓處，向樓上一直呼喊「陳國楨」。嗣119 勤務指揮
    中心獲報後，通知臺北縣政府消防局大觀分隊於凌晨3 時31
    分許前往Ａ屋火災現場以水柱灌救撲滅火勢，陳國楨之Ａ屋
    、丙○○之三樓、甲○○之四樓等房屋重要構成部分，諸如
    樑、柱及支撐壁，始幸未燒燬。
二、案經臺北縣政府警察局板橋分局報告臺灣板橋地方法院檢察
    署檢察官偵查起訴。
    理  由
甲、關於證據能力之說明：
一、證人陳國楨在警詢與偵查中所為證述之證據能力部分：
    (一)按被告以外之人於審判外之言詞或書面陳述，除法律有規
      定者外，不得作為證據，刑事訴訟法第159條第1項定有明
      文，此即學理上所稱「傳聞法則」。又被告以外之人於審
      判外之陳述，雖不符同法第159條之1至第159條之4之規定
      ，而經當事人於審判程序同意作為證據，法院審酌該言詞
      陳述或書面陳述作成時之情況，認為適當者，亦得為證據
      。當事人、代理人或辯護人於法院調查證據時，知有第15
      9條第1項不得為證據之情形，而未於言詞辯論終結前聲明
      異議者，視為有前項之同意，此則據同法第159條之5規定
      甚明。而鑒於採用傳聞證據排除法則之重要理由之一，係
      因傳聞證據未經當事人之反詰問予以核實，若當事人願放
      棄對原供述人之反對詰問時，原則上即可承認該傳聞證據
      之證據能力，而揆諸我國刑事訴訟法第159條之5之立法理
      由，除參照前述傳聞證據排除法則之基本法理外，亦參考
      日本刑事訴訟法第326 條之立法例，查日本刑事審判實務
      之運作，有關檢察官及被告均同意作為證據之傳聞書面材
      料或陳述，可直接援引該國刑事訴訟法第326 條作為傳聞
      例外之法律依據，僅在檢察官與被告不同意之情況下，乃
      須根據其他傳聞例外規定，俾以斟酌該等書面材料或陳述
      是否具有證據能力，在當事人間無爭執之案件中，傳聞證
      據基本上均可依據前引規定提出於法院使用。據此，我國
      刑事訴訟法第159條之5之適用，應可作同上之解釋。本件
      證人陳國楨在警詢、台北縣消防局大觀分隊詢問或檢察官
      偵訊時所為之陳述，固為被告以外之人在審判外之陳述，
      均屬傳聞證據，惟檢察官、上訴人即被告乙○○及其辯護
      人就前開審判外之陳述，迄於言詞辯論終結前，未為異議
      之聲明，對於檢察官證據清單（見原審卷第178 頁）所列
      上開證詞之證據能力亦均表示沒有意見等語（見原審卷第
      173、174頁），嗣於本院審理時，又均陳稱無意見等語（
      見本院95年5 月10日審理筆錄），而本院審酌其陳述作成
      時之情況，核無違法取證及證明力明顯過低之瑕疵，亦認
      為以之作為證據為適當，依上開說明，證人陳國楨在警詢
      時或檢察官偵訊時所為之陳述，係屬於傳聞之例外，得依
      同法第159條之5規定作為證據。
    (二)又被告以外之人於審判外之言詞或書面陳述，除法律有規
      定者外，不得作為證據，刑事訴訟法第159條第1項雖定有
      明文。惟按「被告以外之人於審判中有下列情形之一，其
      於檢察事務官、司法警察官或司法警察調查中所為之陳述
      ，經證明具有可信之特別情況，且為證明犯罪事實之存否
      所必要者，得為證據：……三滯留國外或所在不明而無法
      傳喚或傳喚不到者」，同法第159條之3亦有明文。此係司
      法警察官或司法警察依法具有調查犯罪嫌疑人犯罪情形及
      蒐集調證據等職權，若其等所作之筆錄毫無例外地全無證
      據能力，當非所宜。再如被告以外之人，於司法警察官或
      司法警察調查中之陳述，係在可信之特別情況下所為，且
      為證明犯罪事實之存否所必要，而於審判程序中，發生事
      實上無從為直接審理之原因時，仍不承認該陳述之證據適
      格，即有違背實體真實發現之訴訟目的。查證人陳國楨經
      原審依職權查其戶籍址與現住地之住址，按址多次傳、拘
      均無著，其並無在監在押等情，有原審卷附法務部戶役政
      連結作業系統陳國楨之戶籍資料、傳票之送達回證、拘票
      回證與本院在監在押全國紀錄表等文件可稽，足徵證人陳
      國楨目前所在不明而無法傳喚。再證人丁○○經原審多次
      傳喚其到庭作證均無著，其現並非在監在押等情，亦有原
      審卷附傳票之送達回證與本院在監在押全國紀錄表等文件
      可稽，而證人丁○○之戶籍地係在臺北縣土城市戶政事務
      所一節，亦有卷附法務部戶役政連結作業系統丁○○之戶
      籍資料可參，足見丁○○目前所在不明而無法傳喚。因並
      無證據可認證人陳國楨與丁○○之警詢陳述係非出於任意
      性，警方對其等之詢問亦未有何出於不正方法，且其等所
      為陳述，是發現本案被告有無縱火犯行所必要，應認證人
      陳國楨與丁○○在警詢之陳述，具備特別之可信性，並為
      證明犯罪事實存否之所必要，依刑事訴訟法第159條之3之
      規定，自得作為證據（參照最高法院94年度臺上字第1653
      號刑事判決）。
    (三)另按被告以外之人於偵查中向檢察官所為之陳述，除顯有
      不可信之情況者外，得為證據，刑事訴訟法第159條之1第
      2 項亦有明文。所謂不可信情況，法院應審酌被告以外之
      人於陳述時之外在環境及情況，例如：陳述時之心理狀況
      、有無受到外力干擾等，以為判斷之依據。查：本件證人
      陳國楨、甲○○等人在檢察官偵查時，亦係以證人之身份
      陳述，其等經告以具結義務及偽證處罰後，於朗讀結文後
      具結，其等係於負擔偽證罪之處罰心理下證述，並以具結
      擔保其供述之真實性，又無受其他不當外力干擾之情形，
      是上開證人在檢察官面前具結所為之證述，查無顯然不可
      信之情況，依刑事訴訟法第159 條之1第2項之規定，得為
      證據。而丁○○在檢察官偵查時，係以犯罪嫌疑人而非證
      人之身分應訊，致未在證人結文上簽名，此顯與刑事訴訟
      法第158條之3所規定之「證人、鑑定人依法應具結而未具
      結者，其證言或鑑定意見，不得作為證據」之要件有所不
      符。因檢察官既以犯罪嫌疑人而非證人之身分，對丁○○
      訊問，當時丁○○既非證人，則應不能適用刑事訴訟法第
      158條之3有關未具結即欠缺證據能力之規定。易言之，縱
      丁○○在偵查中向檢察官證述時，未曾具結，然當時丁○○並非證人，而係犯罪嫌疑人，即無具結之義務，縱其未
      具結，依當時情況，不存在所謂應具結而未具結之情事，
      亦不能因此遽謂該等陳述沒有證據能力。而丁○○在偵查
      中向檢察官所為之陳述，並無受其他不當外力干擾之情形
      ，亦無何顯有不可信之情況，同前論述，其檢察官前之陳
      述自具有證據能力。
二、臺北縣政府消防局所出具火災原因調查報告書之證據能力部
    分：
    臺北縣政府消防局90年12月27日第H01K20D1號火災原因調查
    報告書，係由臺北縣政府消防局依消防法第26條第1 項之規
    定，調查、鑑定火災原因後，執行火災鑑定公務所出具之書
    面鑑定報告，並非以被告為偵查對象所製作之書面，核屬刑
    事訴訟法第159條之4第3 款所稱於可信情況下所製作之文書
    ，自有證據能力。
三、法務部調查局所出具測謊報告書之證據能力部分：
    法務部調查局93年4月21日調科參字第09300164500號測謊報
    告書，係臺灣板橋地方法院檢察署檢察官依刑事訴訟法第20
    8條第1項規定，囑託法務部調查局為測謊檢查，受囑託之法
    務部調查局在符合測謊基本程序要件，包括：經受測人同意
    配合，並經告知得拒絕受測，以減輕受測者不必要之壓力；
    測謊員經良好之專業訓練與相當之經驗；測謊儀器品質良好
    且運作正常；受測人身心及意識狀態正常；測謊環境良好，
    無不當之外力干擾等要件下，所製作而以法務部調查局之名
    義函覆原囑託之臺灣板橋地方法院檢察署檢察官之文書，並
    有同局93年4月22日調科參字第09300162040號測謊鑑定過程
    參考資料隨卷可參，則本件測謊報告書係屬法務部調查局執
    行測謊公務所出具之書面鑑定報告，依刑事訴訟法第159 條
    第1 項立法理由及同法第208條第1項規定以論，均得為證據
    。
乙、認定犯罪事實所憑之證據及理由：
一、Ａ屋於事實欄第一項所載時、地起火燃燒並延燒鄰戶，房屋
    重要構成部分尚未燒燬等情，業經臺北縣政府消防局人員至
    現場履勘，並將採得之地板碳化物送內政部消防署進行火災
    證物鑑定後，製有火災原因調查報告書，研判火災發生原因
    為：(一)起火戶研判：本案主要燃燒處所為大觀路2段174巷16
    5弄12號2樓，其上方3、4樓僅靠後陽台及部分起居室遭火勢
    波及，故可確認本案起火戶為板橋市○○路○ 段174巷165弄
    12號2 樓。(二)起火處研判：(1)主臥室內之彈簧床以靠上方天
    花板方向有較嚴重燒燬現象，顯示主臥室係遭來自上方天花
    板燃燒時所掉落之燒落物延燒。(2)臥室內之躺椅已完全燒燬
    ，經觀察、比較其與雜物間之間之木製隔牆明顯朝雜物間方
    向燒失、碳化情形較嚴重，顯示臥室係遭受來自雜物間內物
    品燃燒時所竄出之火舌，經由兩處所間之木製隔間牆燒穿後
    ，向臥室處所延燒。(3)雜物間內堆放之雜物以靠客廳方向燒
    燬情形較為嚴重，其與客廳間之木製隔間牆亦已嚴重燒失。
    (4)浴廁內僅遭受高溫輕微燒燬、煙燻，廚房處所內流理台附
    近則已嚴重燒燬，其上所置放之物品亦已燒燬、掉落至下方
    地面。(5)客廳左、右兩側沙發椅，以靠右側方向燒燬情形較
    為嚴重，愈靠近落地窗方向保留情形則愈為完整。(6)經觀察
    客廳內物品燃燒情形，係以右側處所附近為中心，漸向四週
    擴大延燒，客廳內臨雜物間所置放之神龕經燃燒後，亦朝客
    廳右側方向燒失、傾斜。綜合上述研判：經現場實地勘查結
    果，本案最先起火燃燒位置係於客廳右側處所附近。(三)起火
    原因研判：(1)經觀察該址客廳內，並未有危險物品、化工原
    料或其容器置放其內，故可排除上述物品自燃之可能性。(2)
    本案起火點並無任何電器用品或電源配線裝置、經過該處，
    故可排除電氣因素引燃之可能性。(3)本案起火點處所經排除
    本身環境因素起火燃燒之可能性後，研判係因外來火源所引
    燃。(4)經觀察本案起火處所附近各傢俱及物品燒失、灰化情
    形甚為嚴重，且依被告偵訊筆錄描述，研判於火災發生初期
    至成長期階段之間時間極短，此與遺留火種（煙蒂…）慢慢
    蓄熱引燃之特性不符。綜合上述結論：本案經排除起火處本
    身環境因素起火燃燒之可能性後，研判係因外來火所引燃，
    經採集起火處殘跡送內政部消防署鑑析後，雖未發現含有可
    燃性液體促燃劑成份，亦可能直接以明火引燃；本案經直接
    排除其他因素引燃之可能性後，研判起火原因係人為因素引
    燃之可能性較高。此有臺北縣政府消防局於90年12月27日所
    出具之火災原因調查報告書及內政部消防署火災證物鑑定報
    告附卷可稽（見偵字卷第34頁至第65頁），並據臺北縣政府
    消防局承辦、製作本報告書之消防隊員即鑑定證人許智凱於
    原審證述明確（見原審卷第207至213頁），故Ａ屋係因縱火
    因素而發生火災一節，堪以認定。參以，許智凱並證稱：本
    案在排除起火處本身環境因素引燃之情形下，研判為外來火
    源引發之火災；再外來火源包括遺留火種及人為縱火兩種，
    就火災發生之初期至成長期之時間而言，例如煙蒂、香燭等
    遺留火種有慢慢續熱引燃之特性，而人為縱火則使火災成長
    時間縮短；又本件火災相較於一般單純火災而言，成長速度
    較快等語（見原審卷第210、211頁），益徵本件火災相較於
    一般單純火災而言，既成長速度較快，則並非是屬於煙蒂、
    香燭等遺留火種慢慢續熱引燃，顯係屬於人為縱火，當無疑
    義。
二、又事實欄第一項所載，被告在Ａ屋與陳國楨飲酒，因向丁○○借錢元買酒一事，與丁○○發生爭執，嗣應陳國楨之請，
    向丁○○索回住處鑰匙，返還陳國楨，陳國楨隨即離開Ａ屋
    ，及其打包丁○○之行李，要將丁○○趕走等相關過程，迭
    經被告供述明確，核與證人即案發當日與被告同在Ａ屋之陳
    國楨，在警詢及偵查庭陳述之情節相符（見偵字卷第8至9頁
    、第48頁、第77、78頁），足徵陳國楨在Ａ屋起火前確已離
    開Ａ屋所在之建築物。被告於原審自承陳國楨於火災發生前
    早已離開Ａ屋等情（見原審卷第206 頁），益徵陳國楨與Ａ
    屋起火原因毫不相涉。再陳國楨離開Ａ屋所在之集合住宅後
    ，隔約5 分鐘許，被告又返回Ａ屋，再與丁○○發生口角，
    丁○○穿上高跟鞋後憤而摔鐵門下樓離去等情，業經丁○○
    於偵查庭陳述明確（見偵緝字第1956號卷第33、34頁），足
    見陳國楨離去後，Ａ屋起火前，丁○○亦已離開Ａ屋。再者
    ，證人即與Ａ屋同棟之三樓住戶馬元明，於原審證述：火災
    發生前十幾分鐘，二樓Ａ屋之鐵門有重重關起來及高跟鞋自
    Ａ屋下樓離去之聲音，十幾分鐘後乃見火光，我就開始逃命
    ，從所住之三樓往一樓下去時，見到二樓Ａ屋內有一男子在
    滅火，後來我在一樓，消防隊人員亦趕抵現場滅火時，見到
    原在Ａ屋滅火之男子亦在一樓，該男子身上有酒味，並用台
    語在喃喃自語：「我慘了！」、「「我慘了！」等語（見原
    審卷第253至259頁）。衡情穿高跟鞋者應為女性，本件火災
    發生前，Ａ屋內僅有被告、陳國楨與丁○○三人在場，此三
    人只有丁○○一人係女性，則穿高跟鞋下樓離去者，顯係丁○○，應無疑義。由此益徵丁○○於火災發生前十幾分鐘亦
    已離開Ａ屋。參以，被告自承火災發生時，僅其一人在Ａ屋
    之房間內（見偵緝字第1956號偵查卷第36頁反面），而火災
    發生前曾經聽到二樓Ａ屋被告與丁○○在爭吵，火災發生後
    確只有被告一人在樓下一節，亦經證人甲○○在本院結證明
    確（見本院卷95年5月10日審卷筆錄第6頁），足證火災發生
    時應僅有被告一人在Ａ屋。本件火災既係人為縱火，起火之
    前又僅被告一人在起火處所在之Ａ屋，則起火原因，應為當
    時唯一在起火處之被告縱火所致，堪以認定。
三、馬元明在原審雖無法當庭確定上開滅火與說「我慘了！」、
    「我慘了！」等語之男子，是否即為被告，然此乃當時係凌
    晨，光線昏暗，又正值發生火災之際，證人馬元明忙著逃難
    ，故未能仔細看該人之面貌所致，惟依前論述，該男子即為
    火災發生前未久，唯一在Ａ屋之被告，自無疑問。
四、被告經檢察官送測謊鑑定結果，被告所為(一)案發時其不知何
    人放火；(二)案發時其未放火等回答，經測試均呈情緒波動反
    應，研判有說謊等情，有法務部調查局93年4 月21日調科參
    字第09300164500 號函在卷可憑（見偵緝字第1956號卷第41
    頁）。益徵被告確曾於事實欄第一項所載時、地，以火引燃
    Ａ屋，其始會於所答稱「其未放火」或「不知何人放火」之
    內容，呈說謊之反應。
五、被告於警局時，曾向證人甲○○自承縱火，並答應賠償等情
    ，並據證人甲○○於本院證述在卷（見本院卷95年5月10日
    審理筆錄第6頁），更見被告確有本件縱火犯行。
六、綜上各情參互以察，被告確有放火燃燒現有人所在住宅之犯
    行，事證明確，堪以認定。
丙、對於被告與其選任辯護人之辯解未予採信之理由：
一、訊據被告乙○○，雖坦承與其女友丁○○同住在陳國楨出借
    之Ａ屋，其於事實欄第一項所載時、地與陳國楨飲酒，因向
    女友丁○○借錢買酒之事而與丁○○發生爭執，嗣陳國楨要
    求其向丁○○討回Ａ屋鑰匙，其向丁○○討回鑰匙後，就將
    之返還予陳國楨，陳國楨隨即離開Ａ屋，丁○○亦隨後離開
    Ａ屋等情，惟矢口否認有何故意縱火之犯行，並辯稱起火時
    ，我在睡覺，不知如何起火。我有找人報案等語。
二、辯護人為被告辯稱：
    (一)火災鑑定報告依被告之供述，認火災發生初期至成長階段
      之時間極短，惟被告於警訊即供稱其原在房間睡覺，是火
      災因何而起，何時而起，被告並不知悉。鑑定報告認定火
      災發生初期至成長階段之時間極短，即非有據。
    (二)倘被告於陳國楨、丁○○離去後蓄意縱火，其對陳國楨不
      在Ａ屋之事實，應知之甚詳，依原審認定被告下樓逃生後
      ，猶於樓下大喊「陳國楨」，足見被告逃出火場，於大火
      發生前確在房間睡覺，因倉皇逃出，以為陳國楨仍在屋內
      ，始大呼其名，益見被告與火災無涉。
    (三)證人陳國楨、丙○○、甲○○、馬元明及丁○○於警詢及
      偵查中之證述，僅能證明被告曾與女友丁○○發生爭執，
      且丁○○離去後，留下被告一人在該屋內之情，至於其後
      發生之濃煙及火災，尚不能當然推論係被告所為。況丁○○就陳國楨於案發前有無在場之陳述，前後矛盾。而依證
      人馬元明之證述，被告於火災發生後並未逃離現場，甚至
      還拍打滅火，因此尚難僅憑上述證人之證述即認被告有放
      火之行為，被告亦應無放火燒燬其好友陳國楨房屋之動機
      ，尚難以被告係最後一個離開現場即遽認係被告縱火。
    (四)法務部調查局測謊報告結果，係因被告於受測時不知如何
      回答，致生情緒波動，並非測謊未過，即可當然推論本件
      火災係被告所為。
    (五)丁○○關於其離開時，被告、陳國楨在場情形，所供前後
      不一，並與陳國楨及被告供述不符，亦非可信，有再行傳
      喚之必要。
三、惟查：
    (一)按被告確有為事實欄所載之縱火犯行，業依證據認定如前
      。
    (二)Ａ屋客廳並未堆置危險物品、化工原料或其容器，本案起
      火點即客廳右側處所，亦無任何電器用品或電源配線裝置
      經過，有前述火災原因調查報告書之鑑定意見可據。而本
      件火災應係屬於人為縱火所致，始會在短時間內即迅速延
      燒一節，亦經鑑定證人許智凱到庭結證如前，足徵上開危
      險物品自燃與電氣因素引燃之可能性已經排除。又許智凱
      並證述：本案現場起火處殘留的物品燃燒後呈現之狀態，
      可發現燃燒程度相當嚴重，再加上火場為單純住宅之建築
      物，消防人員到達現場，可以順利將火勢進一步控制與撲
      滅，顯然其發生初期與成長期之時間相當短，與遺留火種
      的特性並不相符。依被告於警詢時自陳，其於房間睡覺，
      聞到煙霧，才趕緊打開房門看到客廳都是濃煙，後來其請
      別人報案，再回到火場樓下，火勢已經相當大。則若屬單
      純火災，整個燃燒速度相對於遭縱火所形成火災速度來得
      慢，據被告所言，自其發現火災逃生後，再回至住處樓下
      ，火勢已經很大，顯然火災發生初期與成長期相較於其他
      一般單純之住宅火災為快（見審卷第271 頁）。是被告之
      供述，雖為鑑定證人許智凱判斷所據之一，惟其並未將被
      告是否知悉火災為何而起、何時何起，作為判斷依據，辯
      護人以此所為辯護，即有誤會。而本件確係人為縱火所致
      ，故被告於原審辯稱本件火災係屋內放置神龕處自燃云云
      ，與事實不符，亦不足採。
    (三)被告於案發前曾與陳國楨飲酒多時一節，業據被告與證人
      陳國楨供證綦詳；參以，被告確於案發當晚與丁○○有過
      爭執，亦經被告與證人陳國楨、丁○○、甲○○供證在卷
      ，足徵被告在飲酒後與丁○○發生爭執，在心情煩悶下，
      一時失控而以縱火燒屋之方式來發洩內心之苦悶，此為其
      犯罪動機。而被告在縱火燒屋後，內心覺得對於提供Ａ屋
      供其居住之陳國楨過意不去，趕緊拍打滅火，嗣逃至樓下
      ，忽擔心陳國楨返回住處，而大聲呼喊其名，均屬縱火後
      之事實，尚不能因此即謂被告不可能縱火。尤以人因細故
      失慮致犯刑章後，因理性恢復而謀求補救，本不少見，故
      被告於火災發生後並未立即逃離現場，甚至還拍打滅火，
      逃生後，並高呼陳國楨之名，均不得作為被告無縱火動機
      或犯行依據。
    (四)證人丁○○僅於93年1月13日在偵查庭供述（見偵緝字第1
      956號卷第33至34頁），依偵查筆錄所載，其僅陳述：「
      （當日可有發生吵架？）講話大聲一點，我走時，乙○○
      、陳國楨均在場」、「（對火災鑑定報告意見？）我不在
      場，我不知」、「（何時離開？）我不知」等語（見同卷
      第33至34頁）。原審勘驗證人丁○○該日供述之錄影光碟
      ，其係證述：「（檢察官問：妳走的時候他們兩個都在客
      廳？）那個陳先生有在場，他（指向旁邊的乙○○）在房
      間。」、「他（指向乙○○）在房間，我在客廳坐。」、
      「我是說他（陳國楨）先到樓下，然後他（乙○○）在房
      間，我坐在客廳。」等語，有勘驗筆錄附卷可佐（見原審
      卷第183 頁）。足見丁○○關於陳國楨在火災發生前是否
      在場之證述，與被告及陳國楨之供述並未矛盾。辯護人此
      節辯解，亦不可採。
    (五)被告係在飲酒後與丁○○發生爭執，既如前述，參酌在火
      災發生前不久，只有被告一人仍在Ａ屋，而本件火災係人
      為縱火所致，衡情顯係火災發生前不久，由仍在Ａ屋之被
      告一人縱火所致，已如前述。辯護人以最後僅被告一人於
      該屋內事實，不能當然推論係被告縱火云云，尚非可取。
    (六)被告於本院辯稱有請戊○○代為報案云云，經戊○○於本
      院證稱確有人說有火燒厝，要我打電話給消防局，我沒有
      問原因，我不記得是誰，我不認識被告等語（見本院卷95
      年5 月10日審判筆錄第10頁）。被告所辯曾請戊○○打電
      話，尚難認定。所辯縱然屬實，亦不能作為其無縱火犯行
      之憑據，理由同(三)；而證人戊○○既未問明原因，又不認
      識被告，則此一代打電話之行為，亦不能認係代理被告自
      首之行為。
    (七)按測謊之鑑驗，係就受測人對相關事項之詢答，對應其神
      經、呼吸、心跳等反應而判斷，其鑑驗結果有時亦因受測
      人之生理、心理因素而受影響，該鑑驗結果固可為審判上
      之參考，但非為判斷之唯一及絕對之依據，鑑驗結果是否
      可採，應由法院斟酌取捨，有最高法院85年度臺上字第57
      91號判決可參。是測謊結果雖不得作為論罪之唯一及絕對
      之依據，然仍可作為審判上之參考。本件測謊程序係法務
      部調查局在符合測謊基本程序要件，包括：經受測人同意
      配合，並經告知得拒絕受測，以減輕受測者不必要之壓力
      ；測謊員經良好之專業訓練與相當之經驗；測謊儀器品質
      良好且運作正常；受測人身心及意識狀態正常；測謊環境
      良好，無不當之外力干擾等要件下，加以製作等情，亦有
      卷附法務部調查局93年4月22日調科參字第09300162040號
      測謊鑑定過程參考資料可參（見偵緝字第1956號卷第42至
      51頁），足徵本件之測謊程序與過程並無何不當之處，並
      與乙項前引其餘證據相符，益見本件尚非僅依測謊報告作
      為認定被告縱火之唯一證據。辯護人辯稱被告於受測時不
      知如何回答，致生情緒波動云云，亦非可採。
    (八)經本院再次查詢，丁○○之戶籍仍設於台北縣土城市戶政
      事務所，有本院戶役政資料查詢之丁○○個人基本資料查
      詢結果在卷可稽，被告於本院審理時，並稱不知丁○○之
      行蹤，是本件即不能依被告及辯護人之請求而傳喚丁○○
      。
    (九)綜上所述，被告與其辯護人所辯，均不足採信。
丁、論罪科刑之理由：
一、按刑法公共危險罪所保護之法益，重在公共安全，故其罪數
    應以行為之個數定之，而非以所焚家數定之，一失火行為所
    燒燬之對象縱有不同，但行為僅一個，而應為整體之觀察，
    成立單純一罪，有最高法院21年度上字第391 號判例可資參
    考。次按刑法第173條第1項放火燒燬現供人使用之住宅罪，
    其直接被害法益，為一般社會之公共安全，雖同時侵害私人
    之財產法益，但仍以保護社會公安法益為重，況放火行為原
    含有毀損性質，而放火燒燬現供人使用之住宅罪，自係指供
    人居住房屋之整體而言，應包括牆垣及該住宅內所有設備、
    傢俱、日常生活上之一切用品，故一個放火行為，若同時燒
    燬住宅與該住宅內所有其他物品，無論該其他物品為他人或
    自己所有，均不另成立刑法第175條第1項或第2 項之罪或同
    法第354 條毀損罪之餘地，亦有最高法院29年度上字第2388
    號判例、79年度臺上字第1471號判例可資參照。而放火罪既
    未遂之區別標準，係以目的物獨立燃燒，且足以變更其形體
    致喪失其效能為依據，是放火燒燬現供人使用之住宅罪，如
    僅室內傢俱、裝潢燒燬，其房屋重要構成部分諸如樑、柱及
    支撐壁等尚未因燃燒結果致喪失其效用者，應成立刑法第17
    3條第3項、第1 項放火燒燬現供人使用住宅未遂罪，則有最
    高法院87年度臺上字第1719號、79年度臺上字第2747號、第
    2656號判決可參。
二、Ａ屋既係供人居住之用，Ａ屋所在之五層建築皆供人使用，
    而均屬現供人使用之住宅，要為無疑。再依卷附之火災現場
    照片（見偵字卷第16頁至第21頁）及前述火災原因調查報告
    書所示本件火災現場，被告與其女友同居之主臥室房間內之
    天花板、彈簧床、躺椅、雜物間內所堆放之雜物、神龕、廚
    房內流理臺、雜物間與客廳間之木製隔間牆等物，雖付之一
    炬，然浴廁內僅遭受高溫輕微燒燬、煙燻，該住宅主要構成
    部分樑、柱、屋頂及支撐壁等並未坍塌、傾圮，仍然完好，
    顯然尚未因燃燒結果而致建築之主要結構體喪失效用，自難
    謂已達「燒燬」之程度。
三、綜前說明，核被告所為，係犯刑法第173 條第3項、第1項之
    放火燒燬現供人使用之住宅未遂罪。公訴意旨認被告係犯刑
    法第173條第1項既遂罪，容有未洽，併此敘明。
四、被告著手於放火行為之實行而不遂，為未遂犯，依刑法第26
    條前段規定，按既遂犯之刑減輕之。又被告縱火後，雖試圖
    撲滅火勢，惟因火勢過大而作罷並逃至樓下，致未能防止火
    勢延燒，核無刑法第27條中止未遂規定之適用，合並說明。
戊、上訴駁回之理由：
一、原審判決審酌被告僅因細故糾紛，即引火燃燒現供人使用之
    住宅，嚴重影響公共安全，惟尚未致該屋主要結構燒燬之程
    度，兼衡其犯後飾詞卸責，毫無悔意，又未與被害人達成和
    解等一切情狀，量處被告有期徒刑5 年，所為事實認定、法
    律適用及量刑，均屬適當。
二、被告上訴否認犯罪，並無理由，應該駁回。
己、適用法律：刑事訴訟法第368條。
本案經檢察官柯麗鈴到庭執行職務。
中    華    民    國    95     年    5    月    17    日
                  刑事第十三庭審判長法  官  曾德水
                                    法  官  廖紋妤
                                    法  官  范清銘
以上正本證明與原本無異。
如不服本判決，應於收受送達後10日內向本院提出上訴書狀，其
未敘述上訴之理由者並得於提起上訴後10日內向本院補提理由書
（均須按他造當事人之人數附繕本）。
                                    書記官  吳金來
中    華    民    國    95     年    5    月    17    日
附錄：本案論罪科刑法條全文
刑法第173條第1項、第3項：
放火燒燬現供人使用之住宅或現有人所在之建築物、礦坑、火車
、電車或其他供水、陸、空公眾運輸之舟、車、航空機者，處無
期徒刑或七年以上有期徒刑。
第一項之未遂犯罰之。


司法院資訊處製作；財團法人民間司法改革基金會備份。
